臺灣嘉義地方法院刑事判決　　　　　　　　　　　　　　九十年度易字第八二八號
　　公　訴　人　臺灣嘉義地方法院檢察署檢察官
　　被　　　告　丙○○
　　選任辯護人　蔡碧仲
　　　　　　　　汪玉蓮
　　　　　　　　楊瓊雅
右列被告因竊佔案件，經檢察官提起公訴（九十年度偵字第二九四○號），本院判決
如左：
    主  文
丙○○意圖為自己不法之利益，而竊佔他人之不動產，處有期徒刑肆月，如易科罰金
以參佰元折算壹日。
    事  實
壹、丙○○明知坐落嘉義市○○段一二○七、一二○八地號內如附圖所示Ｅ一、Ｅ二
    部分面積五十平方公尺之土地並非自己所有而得私自占有使用，竟意圖為自己不
    法之利益，於民國（下同）九十年二月間某日，擅自在如附圖所示Ｅ一、Ｅ二部
    分面積五十平方公尺之土地上設置大型冷卻水塔等空調設備，供自己於附近所舉
    辦之兵馬俑展覽活動使用，因而竊佔凱利事業股份有限公司（下稱凱利公司）所
    有如附圖所示Ｅ一、Ｅ二部分面積五十平方公尺之土地。嗣因空調設備發出聲響
    過大，遭到附近居民抗議，丙○○始又於同年三月間某日復在已經竊佔得手之同
    一地點上搭建鐵皮屋一間。
貳、案經凱利公司訴由臺灣嘉義地方法院檢察署檢察官偵查起訴。
    理  由
壹、訊據被告丙○○固坦承占有使用如附圖所示Ｅ一、Ｅ二部分面積五十平方公尺之
    土地，並在其上設置大型冷卻水塔等空調設備及搭建鐵皮屋，惟矢口否認有何犯
    行，辯稱：上開土地前經大裕建設股份有限公司（下稱大裕公司）取得永久使用
    權，並作為該公司所建「蘭潭特區」社區之社區休閒設施用地，其占有使用該範
    圍土地，亦取得該社區管理委員會之同意云云。
貳、經查，坐落嘉義市○○段一二○七、一二○八地號土地係告訴人凱利公司所有，
    有土地登記謄本二份在卷可查（九十年度他字第五○○號卷第三頁至第六頁）。
    又被告確實占有使用前開地號內如附圖所示Ｅ一、Ｅ二部分面積五十平方公尺之
    土地，且在其上設置大型冷卻水塔等空調設備及搭建鐵皮屋等情，除為被告坦承
    在卷外（本院卷第二百三十一頁審判筆錄），並經本院會同嘉義市地政事務所人
    員親至現場勘驗測量屬實，製有勘驗筆錄一份在卷可稽（本院卷第十八頁及其反
    面），復有卷附之嘉義市地政事務所九十年十二月七日九十嘉市地二字第一一三
    九二號函暨土地複丈成果圖（本院卷第三十一至第三十二頁、第五十七頁），以
    及現場照片五十一張可憑（九十年度他字第五○○號卷第十一頁至第十六頁，九
    十年度偵字第二九四○號卷第六十二頁至第六十三頁、證物袋內，本院卷第二十
    頁及其反面）。
參、雖被告以前開情詞為辯，惟查，被告占有使用附圖所示Ｅ一、Ｅ二部分之土地並
    設置大型冷卻水塔等空調設備純係作為自己於蘭潭特區私人房屋內舉辦之兵馬俑
    展覽使用，此情除為被告所不否認外，並據證人即蘭潭特區之住戶己○○、庚○○、丁○○等證述屬實（本院卷第二百零三頁訊問筆錄、第二百二十五頁審判筆
    錄）。又觀諸被告所提出並稱其內載有住戶大會同意占有使用之會議紀錄（九十
    年度他字第五○○號卷第四十一頁至第四十六頁，本院卷第八十七頁至第九十二
    頁），並無任何敘及空調設備及鐵皮屋之隻字片語，被告侈言經過同意云云，顯
    係指鹿為馬。再證人庚○○於審理時固稱，空調設備發出聲響過大，經附近住戶
    抗議，被告始搭建鐵皮屋等語（本院卷第二百三十頁審判筆錄），惟被告搭建鐵
    皮屋以前，早已在同一地點設置空調設備，嗣後搭建鐵皮屋之行為並不改變被告
    先前占有使用之事實。此外，鐵皮屋係因遭到附近住戶抗議空調設備聲響過大因
    而搭建，搭建鐵皮屋之目的顯然有助於被告繼續利用空調設備以供私用，其行為
    仍屬被告個人行為。職是之故，被告明知如附圖所示Ｅ一、Ｅ二部分面積五十平
    方公尺土地並非自己所有，其占有使用並設置大型冷卻水塔等空調設備及搭建鐵
    皮屋之目的亦在私用，自屬竊佔他人土地無疑。是被告所辯，均與事實不符，無
    非臨訟卸責之詞，諉無可採。事證明確，其犯行洵堪認定。
肆、核被告所為，係犯刑法第三百二十條第二項之竊佔罪。爰審酌被告並無任何前科
    ，有臺灣嘉義地方法院檢察署刑案資料查註紀錄表、臺灣高等法院被告全國前案
    紀錄表各一份在卷可按（九十年度偵字第二九四○號卷第二頁至第五頁，本院卷
    第五頁），素行良好，竊佔之面積僅為五十平方公尺，依前開土地每平方公尺公
    告現值二千四百元換算，所侵害土地之公告現值計十二萬元，於客觀上所造成之
    損害尚非鉅大，犯罪之動機、目的、方法，迄今仍未拆除已設置搭建之地上物並
    與告訴人達成民事和解賠償損害，犯後避重就輕之態度等一切情狀，量處如主文
    所示之刑，並諭知易科罰金之折算標準，以為懲儆。
伍、公訴意旨另以：被告意圖為自己不法之利益，於九十年四月間某日，未經告訴人
    許可，擅自竊佔告訴人所有坐落嘉義市○○段一二○七、一二○八、一二○九、
    一二一○地號土地整地舖設水泥及柏油充當停車場使用，嗣於九十年四月十二日
    為告訴人發現，惟拒不拆除地上物並歸還土地，因認被告此部分亦涉犯刑法第三
    百二十條第二項之竊佔罪嫌等語。
陸、按犯罪事實，應依證據認定之，無證據不得推定其犯罪事實，刑事訴訟法第一百
    五十四條定有明文。又刑法第三百二十條第二項之竊佔罪，係以行為人意圖為自
    己或第三人不法之利益，而竊佔他人之不動產為其構成要件，亦即，行為人主觀
    上須具備不法利益之意圖，私擅佔據他人不動產且使之歸於自己或第三人支配之
    下，而侵害他人對於該不動產之支配權者，始克相當，倘行為人占有之初並無此
    種意圖，縱客觀上存有未據他人同意而占有使用不動產之行為，仍不成立該罪。
柒、公訴人認被告此部分舖設水泥及柏油之行為亦涉犯竊佔罪嫌，無非以告訴人之指
    訴，以及土地登記謄本、存證信函、現場照片、實測圖等為其論據。訊據被告固
    坦承其在告訴人所有嘉義市○○段一二○七、一二○八、一二○九、一二一○地
    號土地上整地舖設水泥及柏油供作停車場使用，惟堅詞否認有何犯行，辯稱：被
    告所占有使用之土地，早經大裕公司購買永久使用權以供該公司所興建之蘭潭特
    區社區全體住戶使用，大裕公司本應在該範圍土地上興建游泳池、溜冰場、高爾
    夫果嶺練習場、網球場兼羽球場、籃球場兼排球場、兒童遊戲場等公共設施，詎
    違約未予設置，爾後被告為繁榮及開發社區，乃經住戶同意重新整頓公共設施用
    地，且供住戶共同使用之，並無任何竊佔意圖等語。
捌、經查：
一、坐落嘉義市○○段一二○七、一二○八、一二○九、一二一○地號土地係告訴人
    所有，有地籍謄本四份在卷可稽（九十年度他字第五○○號卷第三頁至第十頁）
    。又被告於九十年二至四月間，在嘉義市○○段一二○七、一二○八、一二○九
    、一二一○地號土地上整地舖設水泥及柏油路面，共占有附圖Ｅ三、Ｅ四、Ｅ五
    、Ｅ六所示面積合計一千零八十五平方公尺土地（換算約為三百二十八坪）等情
    ，業據被告坦承無諱（九十年度偵字第二九四○號卷第八十五頁訊問筆錄，本院
    卷第三十七頁訊問筆錄），且經本院會同嘉義市地政事務所人員親至現場勘驗屬
    實，製有勘驗筆錄一份在卷可稽（本院卷第十八頁及其反面），復有卷附之嘉義
    市地政事務所九十年十二月七日九十嘉市地二字第一一三九二號函暨土地複丈成
    果圖（本院卷第三十一至第三十二頁、第五十七頁），以及現場照片五十一張可
    佐（九十年度他字第五○○號卷第十一頁至第十六頁，九十年度偵字第二九四○
    號卷第六十二頁至第六十三頁、證物袋內，本院卷第二十頁及其反面）。依前開
    複丈結果，告訴人所有前開四筆土地上，尚且設有Ａ一、Ｂ一至Ｂ四、Ｃ一至Ｃ
    ４、Ｄ一至Ｄ四等人行道、柏油路面、人行道水泥地面之地上物，其面積合計二
    千七百二十九平方公尺（換算約八百二十五坪）。被告曾於八十九年七月十二日
    向大裕公司購買坐落嘉義市○○段九一二之七一地號土地上，蘭潭特區Ａ、Ｂ、
    Ｃ、Ｄ棟大樓，其中一加二樓十八戶，地下一樓十六戶，合計三十四戶房屋等情
    ，亦有買賣契約書原本一份在卷可考（本院卷證物袋）。
二、又大裕公司於八十三年間銷售蘭潭特區房屋過程中，其公司當時之董事長甲○○
    、總經理魏開匾曾遭到住戶林茂男、己○○、蘇儷玲等以大裕公司未依照廣告平
    面圖完成含有兒童遊戲場、溜冰場、高爾夫果嶺練習場、網球場兼羽球場、籃球
    場兼排球場、遊泳池等之一千五百坪社區休閒設施為由提出詐欺之刑事告訴，後
    經臺灣嘉義地方法院檢察署以八十三年度偵字一○一五、二三六○號為不起訴處
    分確定，除有該不起訴處分書一份在卷可按外（九十年度偵字第二九四○號卷第
    四十頁至第四十二頁），亦據本院調取臺灣嘉義地方法院檢察署八十三年度偵字
    第一○一五、二三六○號等卷宗審閱無訛。
三、雖然，告訴人堅稱被告占有使用附圖所示Ｅ三、Ｅ四、Ｅ五、Ｅ六部分之土地與
    告訴人提供永久使用權與大裕公司之土地迥不相同，告訴人並未提供被告占有使
    用地點之永久使用權與大裕公司，被告且明知於此。第查，依照被告所提其向大
    裕公司購買蘭潭特區前開房屋後，大裕公司所交付載有蘭潭特區社區休閒設施位
    置之協議書暨設計草圖所示（九十年度他字第五○○號第三十二頁至第三十三頁
    ），馬李嬌英及馬志賢（代表人戊○○，即本件告訴人法定代理人）允諾提供嘉
    義市○○段第一二○七、一二○八、一二○九、一二一○地號土地內緊臨同段第
    九一二之七一號土地（即蘭潭特區所在土地）南側之地點供大裕公司設置一千坪
    社區休閒廣場及一千五百坪社區休閒設施，該社區休閒設施且又緊靠社區休閒廣
    場南側，將由大裕公司開闢游泳池、溜冰場、高爾夫果嶺練習場、網球場兼羽球
    場、籃球場兼排球場、兒童遊戲場等用途。比對前開設計草圖及本判決附圖，該
    社區休閒廣場即位在附圖所示Ａ一、Ｂ一至Ｂ四、Ｃ一至Ｃ四、Ｄ一至Ｄ四等人
    行道、柏油路面、人行道水泥地面等面積約為八百二十五坪之地點，告訴人對之
    亦坦承該部分係依約提供大裕公司永久使用權以供蘭潭特區全體住戶使用，而非
    被告竊佔之土地（本院卷第三十七頁至第三十八頁訊問筆錄）。而附圖所示Ａ一
    、Ｂ一至Ｂ四、Ｃ一至Ｃ四、Ｄ一至Ｄ四等人行道、柏油路面、人行道水泥地面
    等位置既然與被告所提設計草圖中之社區休閒廣場相當，則緊鄰附圖所示Ａ一、
    Ｂ一至Ｂ四、Ｃ一至Ｃ四、Ｄ一至Ｄ四土地南側之附圖所示Ｅ三、Ｅ四、Ｅ五、
    Ｅ六部分之土地，自應處在前開設計草圖中一千五百坪社區休閒設施用地之內。
四、告訴人對此雖然提出另一協議書暨設計草圖之正本（核與八十三年度偵字第一○
    一五號卷證物袋內證物七內容相符，正本業於九十一年六月十四日當庭發還附帶
    民事訴訟代理人吳啟勳律師），並稱該協議書內早以文字敘明附件設計草圖業經
修正，原設計草圖中一千五百坪之社區休閒設施之預定地點已重新協議坐落在嘉
    義市○○段一二二三、一二二四、一二三○地號土地內，非如附圖所示Ｅ三、Ｅ
    四、Ｅ五、Ｅ六部分土地之位置，被告亦明知於此，刻意未提出修正後之設計草
    圖云云。經查，告訴人所提協議書暨設計草圖中，確實含有設計草圖二份，其中
    修正前之草圖與被告所提草圖相同，修正後之草圖則未據被告提出，又依修正後
    之草圖，其社區休閒設施位在嘉義市○○段一二二三、一二二四、一二三○地號
    土地內，且在社區休閒廣場之西側，並非處於修正前草圖中緊臨社區休閒廣場南
    側之土地內。又無論被告或告訴人所提出大裕公司與馬李嬌英、馬志賢所訂定關
    於蘭潭特區之社區休閒設施用地之協議書，均確實敘明：「茲為部份條款修正，
    經雙方訂立條件於后以資守信：乙方（即馬李嬌英、馬志賢）依承諾及協議提供
    其所有土地坐落嘉義市○○段一二○七、一二○八、一二○九、一二一○、一二
    二三、一二二四、一二三○等柒筆內面積約貳仟伍佰坪供甲方（即大裕公司）開
    闢貳拾公尺道路及公共休閒設施，其位置重新協議決定如附件二圖面所註明位置
    。該貳仟伍佰坪土地甲方擁有永久使用權，但甲方不得有轉讓、抵押、地上權之
    登記或有損乙方權益之行為。」（九十年度他字第五○○號卷第三十一頁，八十
    三年度偵字第一○一五號卷證物袋證七）等堪認該社區休閒設施用地之位置有所
    修正變更之明證。然爾，被告堅稱簽約購屋後大裕公司所交付協議書僅附有修正
    前之設計草圖，至於修正後之設計草圖則付之闕如，質諸證人即大裕公司總經理
    乙○○，則稱：「（問：告訴人與你們公司定協議書時你有無在場？）我不在，
    我是根據書面資料。留在公司的資料跟告訴人的協議書附件一的圖就是提供給被
    告丙○○的那張附圖。．．（問：你們跟被告訂約時有無說哪些土地是可以用的
    ？）我們是照與告訴人的協議書附件一的圖。（問：你有無看過附件二的圖？）
    沒有。（問：協議書裡面不是有講過是要附件二的圖？）我們公司根本沒有附件
    二的圖。．．（問：戊○○與大裕公司的協議書據律師所述並未當作買賣契約的
    附件？）被告買房子的時候我們有跟他講過有跟戊○○訂立地上權的使用契約，
    我們有跟他說過戶後他可以使用。買賣契約完成之後我們才把協議書交給他。．
    ．（問：當時有無告知被告是何地點土地？）我只告知他是附件一的圖，因為我
    也沒有看過附件二的圖。」（本院卷第六十一頁至第六十三頁、第一百三十七頁
    、第一百三十九頁訊問筆錄）。而被告於九十年四月底曾因契約糾紛遭到大裕公
    司解除被告與大裕公司間關於蘭潭特區之上揭房屋買賣契約，有大裕公司提出之
    陳報狀、存證信函等在卷可徵（本院卷第一百四十八頁至第一百五十頁、第一百
    五十二頁至第一百五十六頁）。則以大裕公司與被告間仍有契約糾紛，身為大裕
    公司總經理之證人乙○○諒無偏袒被告之理，該名證人所言應屬可採。準此，大
    裕公司既然己身並未保留修正後設計草圖，遑論交付該項草圖與被告，被告既未
    曾自大裕公司收受修正後草圖，當然無從明瞭所謂社區休閒設施位置確如告訴人
    所提出修正後之設計草圖所示。況且，上揭協議書論及所謂修正部分，係使用「
    二千五百坪」之用語，此不僅指稱一千坪之社區休閒設施，更包含一千五百坪之
    社區休閒廣場，在別無修正後草圖以資比對之情況下，實在無人能夠理解修正之
    確切位置為何及變動範圍大小等問題。
五、雖告訴人又稱大裕公司已在修正後草圖內社區休閒設施預定地之位置上興建籃球
    場、網球場、遊泳池等坪數約一千五百坪之社區休閒設施，告訴人既已依協議書
    提供該處土地，被告斷無不知其他處所即非社區休閒設施用地。經查，大裕公司
    確實已在八十三年間依修正後草圖在嘉義市○○段一二二三、一二二四、一二三
    ○地號等土地上興建約一千五百坪社區休閒設施完畢，業據大裕公司董事長甲○○、總經理魏開匾被訴詐欺之前開案件承辦檢察官親至現場勘驗無訛，製有勘驗
    筆錄一份可查（八十三年度偵字第一○一五號卷第一百九十七頁），且有照片四
    張、實測圖一份、計算書一張等可證（八十三年度偵字第一○一五號卷第六十八
    頁至第七十一頁、第七十三頁）。但查，大裕公司從未交付社區休閒設施與蘭潭
    特區之住戶，蘭潭特區住戶亦因為大裕公司未進行移交，迄今未能使用大裕公司
    所興建完成之前開籃球場、網球場、游泳池等設施，該設施目前仍由告訴人管領
    使用等情，業據證人即蘭潭特區住戶己○○、庚○○、丁○○結證屬實（本院卷
    第二百零四頁訊問筆錄、第二百二十九頁至第二百三十一頁審判筆錄）。大裕公
    司興建完成之設施既然從未移交蘭潭特區住戶使用且仍在告訴人管領使用下，對
    於任一住戶而言，該社區之休閒設施形同不存在，已興建之現址則係與蘭潭特區
    毫不相干之私人領域，既與蘭潭特區不存在且不相干，當不能以大裕公司興建籃
    球場、網球場、游泳池等設施與否逕予推定被告能夠據以確定社區休閒設施修正
    變更後位置即與告訴人所提修正後草圖內容一致。另在前開蘭潭特區住戶林茂男
    、己○○、蘇儷玲對大裕公司董事長甲○○、總經理魏開匾提出詐欺刑事告訴之
    臺灣嘉義地方法院檢察署八十三年度偵字第一○一五、二三六○號偵查卷宗內，
    住戶林茂男、己○○、蘇儷玲等亦僅提出與修正前設計草圖相當之廣告平面圖，
    從未論及修正後設計草圖之存在，難謂住戶已知修正後之確切位置。而前開證人
    庚○○亦稱：「我在當主委以後，歷任的主委有跟我說後面要交接給我們使用，
    範圍就我所知應該是有包含被告整地的部分。」（本院卷第二百二十八頁審判筆
    錄），證人丁○○則稱：「就我所知是在現在游泳池、網球場的部分。」（本院
    卷第第二百二十八頁審判筆錄），該二名證人對於蘭潭特區之社區休閒設施所在
    地點之陳述雖然並不一致，惟皆係身為蘭潭特區住戶，竟然有如此歧異，益徵該
    社區住戶對於社區休閒設施確實位在告訴人所指稱地點上並無確切認識。
六、此外，被告在附圖所示Ｅ三、Ｅ四、Ｅ五、Ｅ六部分土地上舖設水泥及柏油，非
    供自己私人使用，蘭潭特區住戶甚至一般人均得任意停車使用等情，業經證人己○○、庚○○、丁○○證述無訛（本院卷第二百零二頁訊問筆錄、第二百二十九
    頁審判筆錄），證人己○○更證稱被告舖設水泥及柏油曾經社區各委員會同意（
    本院卷第二百零二頁訊問筆錄），此外，社區各別管理委員會確曾聯合開會作成
    會議紀錄，並敘及被告舖設水泥及柏油地面停車場停車秩序雜亂無章應予整頓等
    相關事宜，復有會議紀錄一份在卷可查（本院卷第八十七頁至第九十二頁），且
    經證人庚○○、丁○○證稱確曾開會及簽名無訛（本院卷第二百二十九頁至第二
    百三十頁審判筆錄），亦可證明被告所稱此部分經過住戶同意，並非純屬子虛。
    職是，被告既未將所舖設水泥及柏油之地點作為私用，蘭潭特區住戶均可停車使
    用，該地點又係大裕公司於被告購屋後告以係社區休閒設施用地，已如前述，堪
    信被告乃出於該處屬於社區休閒設施用地之合理認知，進而經蘭潭特區住戶同意
    下為全體住戶共同利益舖設水泥及柏油地面。
七、至告訴人雖稱被告曾要求租用舖設水泥及柏油範圍土地，早知該地點並非得予占
    有使用，並出具被告親書之租賃契約草案一份為證（九十年度偵字第二九四○號
    卷第二十六頁）。經查，上開契約草案一份未有任何關於租賃地點確切位置之說
    明，雖然內容敘及附圖，惟告訴人並未提出該圖以供稽考，而被告卻堅稱租賃地
    點並非位於其舖設水泥及柏油即附圖所示Ｅ三、Ｅ四、Ｅ五、Ｅ六部分土地（本
    院第一百七十七頁訊問筆錄），在有意承租地點未臻明確下，自不能執此草案逕
    為不利被告之認定。另外，雖大裕公司於九十一年四月二日陳報已解除其與被告
    間關於蘭潭特區房屋買賣契約，惟觀陳報狀所附解除前開契約之存證信函（本院
    卷第一百六十頁），其掛號回執之郵戳日期為九十年五月四日，顯在被告於附圖
    所示Ｅ三、Ｅ四、Ｅ五、Ｅ六部分土地上舖設水泥及柏油之後，是故，此項解除
    即與本件竊佔行為成立與否要無關聯。
玖、綜上所陳，被告固占用使用告訴人所有坐落嘉義市○○段一二○七、一二○八、
    一二○九、一二一○地號如附圖所示Ｅ三、Ｅ四、Ｅ五、Ｅ六部分面積一千零八
    十五平方公尺之土地舖設水泥及柏油。然則，身為蘭潭特區住戶之被告占有使用
    並舖設水泥及柏油之初，係出於上開土地經大裕公司向原土地所有權人買受永久
    使用權並提供蘭潭特區全體住戶使用之合理認知，並無確切證據得認被告確實知
    悉該永久使用權之範圍業已變更至其他地點。另被告舖設水泥及柏油之地點亦非
    供作私用，而係蘭潭特區全體住戶均得停車使用，此舉且經住戶管理委員同意，
    難認被告主觀上確有竊佔附圖所示Ｅ三、Ｅ四、Ｅ五、Ｅ六部分土地之不法意圖
    ，揆之前開說明，與竊佔罪要件尚屬有別。此外，復查無其他積極證據足證被告
    確有公訴人所指此部分之竊佔犯行，惟因公訴人認該部分與前開論罪科刑部分具
    有實質上一罪之關係，爰不另為無罪之諭知。
據上論斷，依刑事訴訟法第二百九十九條第一項前段，刑法第三百二十條第二項、第
四十一條第一項前段，罰金罰鍰提高標準條例第一條前段、第二條，判決如主文。
本案經檢察官李文和到庭執行職務。
中      華      民      國    九十一    年     十一     月     十八     日
                                      臺灣嘉義地方法院刑事第二庭
                                          法  官  張  道  周
右正本證明與原本無異。
如不服本判決，應於判決送達後十日內向本院提出上訴狀( 應附繕本 )。
中      華      民      國    九十一    年     十一     月     十八     日
              書記官  王  佩  湘
附錄本判決論罪法條全文
刑法第三百二十條
意圖為自己或第三人不法之所有，而竊取他人之動產者，為竊盜罪，處五年以下有期
徒刑、拘役或五百元以下罰金。
意圖為自己或第三人不法之利益，而竊佔他人之不動產者，依前項之規定處斷。前二
項之未遂犯罰之。
